ACORDAO-COMPLETO-2483203

ACÓRDÃO 1418/2021 ATA 21/2021 - PLENÁRIO

VISTOS, relatados e discutidos estes autos de agravo interposto contra despacho deste relator (peça 5) , 
ACORDAM os Ministros do Tribunal de Contas da União, reunidos em sessão Plenária, ante as razões expostas pelo relator, em:
9.1. conhecer do agravo, com fundamento nos art. 289 do RITCU, para, no mérito, negar-lhe provimento;
9.2. dar ciência ao recorrente acerca da presente deliberação; e
9.3. arquivar o presente processo, nos termos do art. 169, inciso V, do RITCU.

Agravo interposto contra decisão que indeferiu pedido de vista.

não há

3. Recorrente: Identidade preservada (art. 55, caput, da Lei 8.443/1992)

13.1. Ministros presentes: Ana Arraes (Presidente), Walton Alencar Rodrigues, Benjamin Zymler (Relator), Aroldo Cedraz, Raimundo Carreiro, Bruno Dantas e Jorge Oliveira.
13.2. Ministro-Substituto convocado: Augusto Sherman Cavalcanti.
13.3. Ministro-Substituto presente: Marcos Bemquerer Costa.

BENJAMIN ZYMLER

Ministro Benjamin Zymler

Trata-se de Agravo interposto por denunciante (identidade preservada) contra despacho deste relator (peça 5) que indeferiu pedido de vista do TC Processo 009.744/2021-5, protocolado via Ouvidoria deste Tribunal (demanda 337764) . 
2.		O referido processo trata de denúncia acerca de possíveis irregularidades na aplicação de recursos oriundos do Fundeb pelo Município de Rio de Janeiro/RJ.
3.		No momento da apreciação do requerimento em questão, o processo encontrava-se na unidade técnica para exame de admissibilidade e, se fosse o caso, exame de mérito, conforme disposto no art. 103, inciso II, da Resolução TCU 259/2014.
4.		Posteriormente, o feito foi instruído pela Secretaria de Controle Externo da Educação, da Cultura e do Desporto (SecexEducação) e, atualmente, encontra-se em meu gabinete, para exame de mérito. 
5.		Por ocasião da análise do pedido de vista formulado, exarei despacho cujo trecho essencial transcrevo a seguir:
" (...) Observa-se que o pedido em questão não se enquadra nos impeditivos previstos no art. 12 da Portaria TCU 76/2018 e não guarda restrição de acesso segundo as hipóteses previstas no art. 17-C da Portaria TCU 242/2013.
Cumpre ressaltar, porém, que, conforme jurisprudência deste Tribunal, o denunciante não é considerado, automaticamente, parte processual.
Ademais, o solicitante, por não ser responsável ou interessado, nos moldes dos arts. 144 e 145 do RITCU, não se enquadra no conceito de parte, motivo pelo qual não poderia, a princípio, exercitar as prerrogativas processuais previstas no RITCU, dentre as quais se incluem o pedido de vista e/ou cópia de processos (art. 163) .
Para exercitar quaisquer faculdades processuais, o solicitante teria que se valer do art. 146 do RITCU, habilitando-se como interessado mediante pedido de ingresso escrito e devidamente fundamentado, demonstrando, de forma clara e objetiva, razão legítima para intervir no processo.
Por conseguinte, a solicitação em exame não atende aos dispositivos regimentais atinentes à matéria.
Já a Lei 12.527/2011 (Lei de Acesso à Informação - LAI) , em seu art. 7º, inciso VII, alínea 'b', dispõe que o acesso à informação compreende, entre outros, o direito de obter informação relativa 'ao resultado de inspeções, auditorias, prestações e tomadas de contas realizadas pelos órgãos de controle interno e externo, incluindo prestações de contas relativas a exercícios anteriores' (g. n.) .
No âmbito deste Tribunal, o art. 4º, inciso VII, alínea 'b', da Resolução 249/2012, repete a disposição legal e estabelece ser direito de qualquer interessado obter, junto ao TCU, informação relativa 'ao resultado de inspeções, auditorias, prestações e tomadas de contas realizadas pelo Tribunal, incluindo prestações de contas relativas a exercícios anteriores' (g. n.) .
Em acréscimo, o § 1º do citado art. 4º esclarece que 'o direito de acesso aos documentos ou às informações neles contidas utilizados como fundamento da tomada de decisão e do ato administrativo será assegurado com a edição do ato decisório respectivo, que, no caso de processo de controle externo, será o acórdão do TCU ou despacho do relator com decisão de mérito' (g. n.) .
Observa-se, portanto, que, no caso de processos de controle externo, a regra geral para atendimento dos pedidos de informações formulados com base no art. 7º da LAI é que já tenha sido expedido o ato decisório, acórdão ou despacho de relator. Ficará a critério dos relatores o fornecimento de informações preliminares.
Dito isso, considerando que o TC Processo 009.744/2021-5 encontra-se em análise de admissibilidade pela unidade técnica, ainda sem apreciação conclusiva, o presente requerimento não atende aos requisitos da Lei 12.527/2011.
Desse modo, indefiro o pedido sob exame." (g. n.) 
6.		É contra esse ato que se insurge o recorrente por meio do agravo ora sob exame (peça 8) .
7.		O recorrente alega tão somente que já protocolou, no bojo do TC Processo 009.744/2021-5, pedido de habilitação como interessado nos autos, razão pela qual pede a reconsideração da matéria.  
É o relatório.

Não atuou

AGRAVO CONTRA DESPACHO QUE NÃO CONCEDEU VISTA DE PROCESSO. NÃO ATENDIMENTO DOS DISPOSITIVOS REGIMENTAIS ATINENTES À MATÉRIA. NÃO PREENCHIMENTO DOS REQUISITOS DA LEI 12.527/2011 (LEI DE ACESSO À INFORMAÇÃO). CONHECIMENTO. NÃO PROVIMENTO. ARQUIVAMENTO. CIÊNCIA.

SOLICITAÇÃO (SOLI)

não atuou

Conforme consignado no relatório precedente, o presente agravo foi interposto por denunciante (identidade preservada) contra despacho deste relator (peça 5) que indeferiu pedido de vista do TC Processo 009.744/2021-5, protocolado via Ouvidoria deste Tribunal (demanda 337764) . 
2.		O processo objeto do pedido de acesso trata de denúncia acerca de possíveis irregularidades na aplicação de recursos oriundos do Fundeb pelo Município de Rio de Janeiro/RJ.
3.		No momento da apreciação do requerimento em questão, o processo encontrava-se na unidade técnica para exame de admissibilidade e, se fosse o caso, exame de mérito, conforme disposto no art. 103, inciso II, da Resolução TCU 259/2014.
4.		Atualmente, o feito já conta com instrução técnica elaborada pela Secretaria de Controle Externo da Educação, da Cultura e do Desporto (SecexEducação) e encontra-se em meu gabinete, aguardando exame de mérito. 
5.		O pedido de vista foi indeferido porque o solicitante, por não ser responsável ou interessado, nos moldes dos arts. 144 e 145 do RITCU, não se enquadrava no conceito de parte, motivo pelo qual não poderia, a princípio, exercitar as prerrogativas processuais previstas no RITCU, dentre as quais se incluem o pedido de vista e/ou cópia de processos (art. 163) .
6.		Na ocasião, alertei o requerente para o fato de que, para exercitar quaisquer faculdades processuais, teria que se valer do art. 146 do RITCU, habilitando-se como interessado mediante pedido de ingresso escrito e devidamente fundamentado, demonstrando, de forma clara e objetiva, razão legítima para intervir no processo.
7.		Melhor sorte não socorreu o requerente quando se examinou seu pedido à luz da Lei 12.527/2011 (Lei de Acesso à Informação - LAI) .
8.		A LAI, em seu art. 7º, inciso VII, alínea "b", dispõe que o acesso à informação compreende, entre outros, o direito de obter informação relativa "ao resultado de inspeções, auditorias, prestações e tomadas de contas realizadas pelos órgãos de controle interno e externo, incluindo prestações de contas relativas a exercícios anteriores" (g.n.) .
9.		No âmbito deste Tribunal, o art. 4º, inciso VII, alínea "b", da Resolução 249/2012, repete a disposição legal e estabelece ser direito de qualquer interessado obter, junto ao TCU, informação relativa "ao resultado de inspeções, auditorias, prestações e tomadas de contas realizadas pelo Tribunal, incluindo prestações de contas relativas a exercícios anteriores" (g.n.) .
10.		Em acréscimo, o § 1º do supracitado art. 4º esclarece que "o direito de acesso aos documentos ou às informações neles contidas utilizados como fundamento da tomada de decisão e do ato administrativo será assegurado com a edição do ato decisório respectivo, que, no caso de processo de controle externo, será o acórdão do TCU ou despacho do relator com decisão de mérito" (g.n.) .
11.		Observa-se, portanto, que, no caso de processos de controle externo, a regra geral para atendimento dos pedidos de informações formulados com base no art. 7º da LAI é que já tenha sido expedido o ato decisório, acórdão ou despacho de relator. Ficará a critério dos relatores o fornecimento de informações preliminares.
12.		Considerando que o TC Processo 009.744/2021-5 encontrava-se ainda sem apreciação conclusiva, o presente requerimento também não atendeu aos requisitos da LAI, razão pela qual foi indeferido.
13.		De início, cabe conhecer do agravo, com fundamento no art. 289 do RITCU e por estarem preenchidos os requisitos gerais de tempestividade, singularidade, interesse e legitimidade recursal.
14.		Em suas razões recursais, o agravante alega tão somente que já protocolou, no bojo do TC Processo 009.744/2021-5, pedido de habilitação como interessado nos autos, motivo pelo qual pede a reconsideração da matéria.  
15.		Conforme explicitado acima, o contexto dentro do qual o requerente formulou pedido de acesso aos autos do TC Processo 009.744/2021-5 não se alterou.
16.		O solicitante permanece não sendo parte do processo e tampouco foi habilitado como interessado nos autos. Igualmente, os requisitos da LAI também não foram preenchidos, uma vez que o processo objeto do pedido de vista ainda não conta com decisão de mérito.
17.		Logo, tendo em vista a inexistência de fundamento que justifique a revisão do ato decisório praticado, deve o presente agravo ser rejeitado.
18.		Cumpre salientar, por fim, que eventual pedido de habilitação protocolado no bojo do TC Processo 009.744/2021-5 deverá ser decidido pelo respectivo relator, no âmbito daquele processo.
19.		Diante do exposto, voto para que o Tribunal adote o acórdão que ora submeto à deliberação deste Colegiado.
      TCU, Sala das Sessões Ministro Luciano Brandão Alves de Souza, em 16 de junho de 2021.
BENJAMIN ZYMLER
Ministro-Relator